【裁判字號】    98,勞簡上,13
【裁判日期】    981216
【裁判案由】    給付資遣費等
【裁判全文】
臺灣臺北地方法院民事判決            98年度勞簡上字第13號
上  訴  人  甲○○
訴訟代理人  丁○○
被上訴人    財團法人私立廣恩老人養護中心
法定代理人  乙○○
訴訟代理人  丙○○
 上列當事人間請求給付資遣費等事件，上訴人對於中華民國98
年1 月13日本院新店簡易庭97年度店勞簡字第24號第一審判決提
起上訴，本院於98年11月25日言詞辯論終結，判決如下：
    主  文
原判決關於駁回上訴人後開第二項之訴部分，及該部分訴訟費用
之裁判廢棄。
被上訴人應給付上訴人新台幣壹仟貳佰玖拾陸元，及自九十七年
六月十九日起，至清償日止，按週年利率5%計算之利息。
其餘上訴駁回。
第一、二審訴訟費用由上訴人負擔。
    事  實  及  理  由
壹、程序事項：
    按訴狀送達後，原告不得將原訴變更或追加他訴，但擴張或
    縮減應受判決事項之聲明者，不在此限，民事訴訟法第255
    條第1項第3款定有明文。上訴人於民國98年2月26日提起上
    訴時請求被上訴人給付新台幣（下同）340,194元，嗣於本
    院98年11月25日言詞辯論時將請求給付金額請縮減為
    318,784元，核屬減縮聲明事項，揆諸前開規定，應予准許
    。
貳、實體事項：
一、上訴人起訴主張：
（一）上訴人於95年6月1日起至97年5月31日止，受雇於被上訴
      人擔任臺北縣五股老人公寓廚房助理，每月薪資最初為
      25,000元，嗣經加薪600元，並自96年4月起加給執照津貼
      2000元，上訴人離職時薪資應為27,600元，其後上訴人因
      故被資遣，被上訴人除已給付加班費24212元外，尚積欠
      上訴人薪資及加班費共計318,784元未為給付：
  1.上訴人每月薪資為27,600元，但被上訴人於投保勞工保險時
    ，投保金額僅為25,200元，致上訴人被資遣後請領失業給付
    6個月時，短少8,640元，勞工退休金亦短少2,004元，被上
    訴人於台北縣政府勞工局協調會中，雖承諾補發差額，但於
    協調會中藉故離席，未於會議紀錄末簽名，至今均未發給。
  2.另由被上訴人所提出上訴人之出勤卡及員工薪資明細表可知
    ，上訴人每天工作時間為6時30分至13時00及15時30分至19
    時，每日工作時數為10小時以上，被上訴人並未按勞基法第
    24條給付加班費，爰依勞基法第24條、第30條，求償2年間
    延時工作之加班費261,607元。又依勞基法第35條規定，勞
    工繼續工作4小時，應有30分鐘休息，被上訴人每天工作時
    間為6時30分至13時，但未有30分鐘之休息時間，應給付工
    資39,336元（詳如附表）。
  3.按勞基法第37條規定，紀念日、勞動節日及其他由中央主管
    機關規定應放假之日，均應休假；勞基法施行細則第23條規
    定，法定例假日每年19天，上訴人2年未休法定假日30天，
    被上訴人應加倍給付工資26,509元（詳如附表）。
  4.被上訴人稱因上訴人過失而導致評鑑未通過，然評鑑未通過
    並非上訴人所致，被上訴人以他人之過失歸咎於上訴人，並
    扣除上訴人之97年4月份考核獎金2000元，且未給付97年5月
    之執照津貼2000元，實無理由；又上訴人自97年5月已受資
    遣，無需繳交每月100元之福利金，故被上訴人應償還不當
    苛扣之工資4100元。
  5.上訴人於96年8月代理主廚8日，應有每日100元，共計800元
    之補助，然被上訴人並未發給。
（二）被上訴人辯稱，上訴人未依規定填寫加班請示單，但被上
      訴人並未證明其管理制度 (含95.12.07考勤規定補充說明
      及附錄二考勤補充說明）係屬符合法律規定，且95年6 月
      、至12月及96年2月至4月，上訴人未填寫加班請示單，被
      上訴人亦發給加班費。被上訴人又稱，上訴人於面試時即
      知休假方式及工時，廚房配置2人，屬責任制，原告經協
      商後因個人因素刻意遲誤簽退云云，均非屬實，實則被上
      訴人係96年4月接手老人公寓，上訴人進入老人公寓工作
      時間為前雇主時期，被上訴人未曾告知工時及休假方式；
      廚房人員每年365天皆無法休息，最初每月僅有4日輪休，
      之後改為6日輪休。
二、被上訴人則以：
（一）上訴人於95年6月1日起至97年5月31日止，受雇於被上訴
      人擔任臺北縣五股老人公寓廚房助理，每月薪資25000 元
      ，自95年12月調薪為25300元，96年6月再調薪為25600 元
      ，並加給執照津貼2000元，但於97年5月因上訴人無法達
      到廚師要求，存放過期食物，導致評鑑考核未過，故取消
      執照津貼2000元，恢復為25600元，被上訴人並因此扣減
      上訴人97年4月之考核金2000元；又福利金乃96年7月成立
      福委會時，員工同意提撥，用以辦理生日禮金、禮品發放
      ，上訴人並為第一次發放之對象，被上訴人並非無故扣減
      上訴人之薪資。
（二）上訴人雖主張其每日超時工作，應給付其加班費及例假日
      工作薪資云云，被上訴人現行工時為每天8小時，月休6日
      ，春節當月，另加給3天，全年共75天，符合勞基法第36
      條、第37條之規定，故無國定假日應休未休之工資應加給
      付之問題，此於新進人員面試時已告知，為上訴人所知悉
      。再者，廚房工作為間歇性工作，有用餐及休息時間，非
      上訴人所訴為長時間工作。被上訴人雖曾於95年6月至96
      年4月給付加班費，然此係因上訴人代理主廚加班，被上
      訴人已給予加班費或補休措施。
（三）由被上訴人於原審所提出之上訴人96年5月至97年5月的出
      勤紀錄卡及自95年6月至97年6月的薪資明細表等文件，足
      證被上訴人公司並無違反勞動基準法相關規定，短給上訴
      人工資及例假、國定假日之工資情事，此於上訴人於任職
      期間，亦未對被上訴人公司提出異議，上訴人自95年6 月
      至97年6月亦於實際加班費、各項津貼與薪資之金額上確
      認簽收，顯見上訴人就薪資發放金額不為爭執，且上訴人
      並未按被上訴人規定填寫加班請示單。
三、原審為被上訴人全部勝訴之判決，上訴人不服，提起本件上
    訴，聲明：1.原判決駁回上訴人後開第二項之訴部分廢棄；
    2.上開廢棄部分，被上訴人應給付上訴人318,784元，及自
    97年6月18日起至清償日止按年息5％計算之利息；3.第一、
    二審訴訟費用由被上訴人負擔。被上訴人則聲明：上訴駁回
    ；訴訟費用由上訴人負擔。
四、兩造不爭執事項：
  1.上訴人於95年6月1日起至97年5月31日止，受雇於被上訴人
    擔任臺北縣五股老人公寓廚房助理，每天工作時間為6時30
    分至13時00及15時30分至19時；每月薪資25000元，自95年1
    2月調薪為25300元，96年6月再調薪為25600元，並因上訴人
    考上廚師執照，自96年4月起加給執照津貼2000元。
  2.被上訴人自97年1月起每月自上訴人薪資扣除100元之福利金
    ，並於97年4月扣減上訴人之考核金2000元，另於97年5月起
    即未再給付執照津貼2000元。
  3.被上訴人曾於95年6月給付加班費6484元、95年7月給付加班
    費2000元、95年8月給付加班費2000元、95年9月給付加班費
    2000元、95年10月給付加班費2000元、95年11月給付加班費
    1728元、95年12月給付加班費2000元、96年2月給付加班費
    2000元、96年3月給付加班費2000元、96年4月給付加班費
    2000元。
五、上訴人之薪資數額
        按工資謂勞工因工作而獲得之報酬；包括工資、薪金及
    按計時、計日、計月、計件以現金或實物等方式給付之獎金
    、津貼及其他任何名義之經常性給與均屬之，勞動基準法第
    2條第1項第3款定有明文。上訴人主張其到職時薪資25,000
    元，嗣後每半年調薪300元，調薪二次共計600元，96年4月
    起加發執照津貼2000元，離職前薪資合計應為27,600元；被
    上訴人對於上述起薪、調薪之事均不爭執，惟辯稱離職前薪
    資應為25,600元，不含執照津貼2000元（本院98年7月9日準
    備程序筆錄）。經查，依上訴人所提出之工資清冊（本院卷
    第50 頁）記載，96年7月以後每月26,500元之薪資應係基本
    工資18,100元（96年6月16,200元）、工作補助2000元（96
    年6月3900元）、專業加給1000元、全勤獎金1000元、考核
    金3000 元、其他津貼500元之總和，易言之，被上訴人亦認
    為上開項目均屬按月應固定給予之薪資，從而，上開項目無
    論名目為何，均應認為屬工資之一部，堪以認定。至於執照
    津貼，上訴人亦陳稱係於考上廚師執照後加發，然上訴人之
    工作始終為廚房助手，並未因考上廚師執照而改擔任廚師工
    作，顯見廚師津貼之發給與上訴人之工作內容並無關連，上
    訴人所給付之勞務內容，於考上廚師執照前後並無變動，是
    以廚師津貼之發給無從認為係屬勞務之對價，僅能認為係雇
    主為獎勵員工上進而加發之恩惠性給與，揆諸前開規定，無
    從認為屬工資性質，亦無從納入平均工資之計算。從而，上
    訴人之平均工資應認為於甫到職時係25,000元，自95年12月
    調薪為25300元，96年6月再調薪為25600元，迄離職為止，
    合先敘明。上訴人自95年6月1日起，其勞保月提繳工資均為
    25,200元，此有勞工保險局函（本院卷第32至33頁）在卷可
    稽，是以被上訴人為上訴人投保之勞保薪資自95年12月起確
    有短少，堪以認定。
六、失業給付
        按失業給付之請領條件為，被保險人於非自願離職辦理
    退保當日前三年內，保險年資合計滿一年以上，具有工作能
    力及繼續工作意願，向公立就業服務機構辦理求職登記，自
    求職登記之日起十四日內仍無法推介就業或安排職業訓練，
    就業保險法第11條第1項第1款訂有明文。是以失業給付並非
    勞工非自願離職後必然可以請領，仍須符合前開各項法定要
    件，且依法辦理求職登記，14日內無法推介就業或安排職業
    訓練，始可請領。上訴人並未舉證證明其業已符合上開所有
    請領失業給付之要件，或舉證證明勞工保險局業已時記核給
    其失業給付，徒以被上訴人為其投保之薪資數額較低，認為
    被上訴人應賠償其失業給付短少之損害8,640元，要屬無據
    。
七、勞退新制退休金
        按雇主每月負擔之勞工退休金提繳率，不得低於勞工每
    月工資百分之六；雇主未依本條例之規定按月提繳或足額提
    繳勞工退休金，致勞工受有損害者，勞工得向雇主請求損害
    賠償。勞工退休金條例第14條第1項、第31條第1項定有明文
    。按94年7月1日起生效之勞工退休金月提繳工資分級表，上
    訴人自95年6月至11月平均工資25,000元，適用月提繳工資
    25,200元級距，被上訴人提繳數額並無短少；95年12月至96
    年6月，適用月提繳工資26,400元級距；再依96年7月1日起
    生效之勞工退休金月提繳工資分級表，96年7月至97年5月仍
    應適用月提繳工資26,400元級距，惟被上訴人均僅為其提繳
    25,200元，已如前述，亦即每月提繳工資級距短少1200元，
    按月提繳率6％計算，短少之金額為每月72元 (1200x 6%=
    72) ，共短少18個月，合計短少1296元（72x 18= 1296），
    揆諸前開說明，上訴人自得請求被上訴人賠償。又上訴人於
    97年6月18日台北縣政府勞資爭議協調會時即已請求被告給
    付短少之退休金差額，有台北縣政府勞資爭議協調會議記錄
    可稽（本院卷第29頁），是以上訴人請求自協調會翌日即97
    年6 月19日起算法定遲延利息，亦屬有據，惟上訴人此部分
    請求共2,004元，其超過上開金額1296元以外部分，以及97
    年6月18日當日之遲延利息，則無理由，不應准許。
八、超過8小時工時及未休息工資
        上訴人主張其每日工作時間為6時30分至13時及15時30
    分至19時，共計10小時，被上訴人應就其超過8小時之工資
    ，以及每工作4小時並未依規定休息30分鐘部分，給付超時
    工資（詳如附表「加班2小時內時數/金額」、「連續工作4
    小時未予休息30分之工資」、「備註」欄所示）。然查，勞
    動基準法僅為勞動條件之最低保障，易言之，勞資雙方所議
    定之勞動條件，包含薪資、工作時數在內，均屬勞資雙方可
    自由議定之範疇，僅需不低於勞動基準法所規定之最低條件
    ，即屬合法。勞工之工作型態繁多，所需之工作時數、工作
    強度各異，勞工個人之狀況亦有不同，若雇主願以較高薪資
    換取勞工提供較長工時之勞務，勞工亦願付出較多勞力賺取
    較多報酬，則勞資雙方逕行議定較高薪資，且於議定之工時
    範圍內不再另行逐日、逐次計算加班費，應屬勞資雙方各取
    所需、互蒙其利之約定，對社會經濟發展亦有正面助益，僅
    須雙方所議定之工資，高於依當時適用之基本工資，按勞動
    基準法所定延時工資、假日工資計算標準計算所得數額，其
    約定即屬合法，要無強令勞資雙方僅可就非假日之每日8小
    時以內工時議定薪資，再逐日、逐次計算加班費之理。上訴
    人主張其每日工時10小時，自6時30分至13時及15時30分至
    19 時一節，業據其提出廚房助手工作執掌表（本院卷第105
    頁）為證，堪信屬實。查上訴人任職期間適用，96年6月30
    日以前之基本工資為月薪15,840元、時薪66元；96年7月1日
    以後之基本工資為月薪17,280元、時薪95元。縱按96年7月1
    日調高後之基本工資計算，延長工時每小時時薪為127元（
    95x 4/3= 127），上訴人月休6日計算（詳下述十），此外
    每日均延長工時2小時，則採最長日數每月工作25日（每月
    最長31日，扣除月休6日，工作日最多25日），每月之工資
    僅需高於23,630元，即屬合法（127x 2x 25= 6350；17280+
    6350= 23,630）。上訴人之起薪即達25,000元，遑論96年6
    月以前之基本工資較低，且上訴人嗣後尚有加薪。兩造約定
    之薪資業已高於前開依基本工資按勞動基準法延時工資計算
    所得之金額，揆諸前開說明，兩造就工時及工資之約定即屬
    合法，上訴人在約定之工時範圍內之工作，均不得另行請求
    延時工資。至於上訴人主張每4小時應給予30分鐘休息部分
    ，縱雇主給予休息，此休息時間亦不計入每日約定之工作時
    間內，申言之，若約定每日工時8小時，並給予每4小時一次
    休息30分鐘，則自上班至下班期間之間隔應有9小時，包含1
    小時休息，實際工作時間8小時。上訴人既已將自6時30 分
    至13時及15時30分至19時期間共10小時均計算為工作時間，
    並將超過8小時以外部分全數計算延時工資，自無再就已計
    算延時工資之時數，重複計算所謂未休息工資之理。且被上
    訴人就全部10小時之工作時間均已給付高於勞動基準法規定
    最低標準之報酬，上訴人自不得就已計算工資之時數重複請
    求所謂未休息工資。從而，上訴人此部分之請求均無理由，
    不應准許。
九、加班費
        上訴人主張其加班超過2小時部分（按議定工時為10小
    時，依上訴人主張，超過8小時以外部分均為加班，則每日
    必有2小時之加班時數係在議定工作時間之內，業已於前段
    論述；至於超過約定下班時間19時以後之加班，依上訴人之
    主張，則屬所謂加班超過2小時部分，於此段論述之），以
    及每月一日提早於下午2時召開早會部分，上訴人主張被上
    訴人應給付其加班費（詳如附表「加班2小時以上時數/金額
    」、「慣例於每月一日0000-0000早會應計入加班」欄所示
    ）。經查：
  1.觀上訴人之打卡資料（本院卷第208至215頁），上訴人96年
    度之打卡資料並未區分上午、下午時段分別打卡，僅於上午
    到班時打上班卡，晚間下班時打下班卡，無從證明其每月1
    日確有提早於下午2時上班之情況，至於97年1月以後之打卡
    資料，僅有97年2月1日下午有提前至14時03分打卡上班之情
    況，其餘月份1日仍在下午15時30分許打卡上班，自無從證
    明上訴人確有例行於每月1日為開早會提前至14時上下午班
    之情況，其請求例行早會部分之加班費4631元，即屬無據。
    至於97年2月1日雖提前打卡，亦無從認定係因雇主要求之工
    作所需而提前開始工作（詳下述2），自無從就此令被上訴
    人計付加班費。
  2.關於加班費之給付，勞動基準法第24條係規定「雇主延長勞
    工工作時間者，其延長工作時間之工資依左列標準加給之
    ... 」，是以加班須係基於雇主之需求而要求勞工加班，並
    經勞工同意之狀況，始可認為加班，雇主始須依該條之規定
    給付加班費；若僅出於勞工片面行為延後下班時間，無從認
    為係因雇主商請勞工延長工作時間，勞工始延後下班，自無
    從依本條規定請求加班費。被上訴人主張依其考勤規定，加
    班需於三日內填寫加班單，經主管核章後送人事登錄備查，
    上訴人均未依規定填寫加班單經主管核可，被上訴人過去所
    發給上訴人之加班費，係由上訴人之單位主管代其申請而發
    給，並提出考勤規定補充說明（本院卷第151頁）加班單為
    證（本院卷第153至155頁）。經查，考勤規定補充說明雖於
    95年12月7日始公告，然被上訴人所提出之加班單，早於95
    年7、8月起即有記錄，雖上訴人辯稱此非其親自申請，然上
    訴人亦不否認其自95年6月至96年4月間有受領金額不等之加
    班費，足認被上訴人就加班費發給須書面申請並由主管核可
    之規定，係於上訴人到職之初即存在之制度，否則上訴人之
    主管要無多此一舉代上訴人填寫申請單之必要。上訴人就其
    主張未給加班費部分，既未舉證證明其確有依規定提出申請
    並經主管核可，復未舉證證明該加班確係出於雇主要求始加
    班，揆諸前開說明，僅以打卡下班時間較晚之事實，尚無從
    認為業已符合勞動基準法第24條之規定。從而，上訴人此部
    分之請求亦無理由。
十、例假日、放假日工資
    上訴人主張其於例假日、休假日均未休假，被上訴人應給付
    此部分工資26,509元（詳如附表「當月應休未休」欄所示）
    ；被上訴人辯稱上訴人月休6日，春節當月另給年假3日，並
    未低於勞基法規定之71日放假日數。按勞工每七日中至少應
    有一日之休息，作為例假；紀念日、勞動節日及其他由中央
    主管機關規定應放假之日，均應休假，勞動基準法第36、37
    條分別訂有明文。而勞動基準法第37 條所稱應放假之日，
    依勞動基準法施行細則第23條之規定，共計19日。依每年
    365日計算，每年應有例假52日，加計第37條所稱應放假之
    日19日，共計71日。勞資雙方所議定每年之例假、放假總日
    數僅需不低於71日，即屬合法，縱因工作需求而調整於其他
    日期放假，亦不能認為係低於勞動基準法所定之勞動條件（
    蓋於例假、放假日當日休息，是否優於調整於他日休息，須
    視個人喜好、需求而定，客觀上並無必然優劣之分）。經查
    ，經比對上訴人96年1月至97年5月之打卡記錄（缺漏96年4
    月），上訴人96年度之放假日數，確符合每月休6日，另給
    年假3日之情況；97年之放假日數尚有超過（2月份另有春假
    1日、3月份雖少休2日，然5月份有補假3日），此有打卡紀
    錄在卷可考（本院卷第208至215頁），足認被上訴人主張業
    已給予月休6日加計春節3日之休假，堪信屬實。依此標準，
    上訴人每年放假日至少即有75日，業已高於勞動基準法所規
    定之71日，揆諸前開說明，上訴人請求就其例假、放假日另
    給加班費，即屬無據。
十一、薪資不當扣款
      上訴人主張其被上訴人以其食材乾貨保存不當而過期為由
      苛扣其97年4月考核獎金2000元，又未發給97年5月執照津
      貼，以及扣取97年5月福利金100元，共計4100元云云。經
      查，執照津貼並非勞務對價，僅為雇主之恩惠性給與，已
      如前述，亦即此部分之款項係雇主依其意願發給，縱未發
      給，勞工亦無權請求，是以上訴人請求執照津貼2000元，
      即屬無據。福利金部分，被上訴人主張福利委員會係97年
      1 月經員工同意成立，收取之福利金用以發放生日禮金、
      禮品，上訴人亦有收受。按上訴人並未主張97年1至4月之
      福利金繳納有何不當，僅爭執其離職前最後一月無庸繳納
      ，惟福利委員會通常係以在職員工為對象，上訴人先前既
      有加入，並得享受權利，自應依規定繳款，要無離職前最
      後一月即無庸繳款之理，是以上訴人請求此部分扣款，亦
      無理由。至於食材乾貨保存不當部分，查上訴人所擔任廚
      房助理之工作執掌，本即包含「清點水果、乾貨、廚務用
      品，安排儲存」，有工作執掌表（本院卷第105頁）可稽
      。被上訴人主張因上訴人疏失乾貨保存不當而過期一節，
      業據其提出員工會談記錄、照片為證（本院卷第141至144
      頁），上訴人雖辯稱其係主廚之疏失所致，非上訴人負責
      範圍，惟上訴人之執掌既包括乾貨之儲存，而照片顯示過
      期之食材包括糯米粉、鱈魚粉在內，足認為上訴人確有疏
      失，至於主廚就此事否亦有責任，為另一問題，要無主廚
      若有責任，被上訴人即可豁免責任之理。按雇主對於勞工
      之疏失，需有一定之懲戒權，以維持企業體之紀律及正常
      運作，僅需其懲戒客觀上係屬適當，尚非法所不許。上訴
      人既有疏失，被上訴人以扣款2000元之方式處理，客觀上
      無從認為有何過當之情況，是以上訴人請求此項扣款，亦
      屬無據。
十二、代理主廚補助
      上訴人主張其於96年8月代理主廚8日，應有補助800元云
      云，雖提出存摺、96年9月薪資單為證，然上開證物尚無
      從證明上訴人確有於96年8月代理主廚8日之事實，上訴人
      既未能就此另為舉證，從而，其此部分之請求即無理由。
十三、綜上所述，上訴人請求被上訴人賠償短付之勞保退休金
      1296元，及自97年6月19日起至清償日止按年息5％計算之
      利息，為有理由，應予准許；逾此部分之請求則屬無據，
      應予駁回。原審就開應准許部分，為上訴敗訴之判決，並
      駁回其假執行之聲請，尚有未洽，上訴意旨求予廢棄改判
      ，為有理由，爰由本院予以廢棄改判如主文第2項所示。
      至於訴人之請求不應准許部分，原判決為上訴人敗訴之判
      決，並駁回其假執行之聲請，經核於法並無不合，上訴意
      旨求予廢棄改判，為無理由，應駁回其上訴。
十四、據上論結，本件上訴為一部有理由，一部無理由，依民事
      訴訟法第436條之1第3項、第450條、第449條第1項、第79
      條，判決如主文。
中    華    民    國    98    年    12    月    16    日
                    勞工法庭    審判長法  官  丁蓓蓓
                                      法  官  黃明發
                                      法  官  陳怡雯
以上正本係照原本作成。
本件判決不得上訴。
中    華    民    國    98    年    12    月    16    日
                                      書記官  鄭美華

司法院資訊處製作；財團法人民間司法改革基金會備份。
